最高法院刑事判決　　　　　　　　　　　　　　　九十三年度台上字第一六二八號
　　上　訴　人　台灣高等法院高雄分院檢察署檢察官
　　被　　　告　甲○○
右上訴人因被告貪污案件，不服台灣高等法院高雄分院中華民國九十二年七月十六日
第二審更審判決（九十二年度重上更(五)字第三八號，起訴案號：台灣澎湖地方法院檢
察署八十五年度偵字第五二九號），提起上訴，本院判決如左：
    主  文
上訴駁回。
    理  由
按刑事訴訟法第三百七十七條規定，上訴於第三審法院，非以判決違背法令為理由，
不得為之。是提起第三審上訴，應以原判決違背法令為理由，係屬法定要件。如果上
訴理由狀並未依據卷內訴訟資料，具體指摘原判決不適用何種法則或如何適用不當，
或所指摘原判決違法情事，顯與法律規定得為第三審上訴理由之違法情形，不相適合
時，均應認其上訴為違背法律上之程式，予以駁回。本件檢察官上訴意旨略稱：(一)、
原判決於理由欄一敘稱：被告甲○○自民國七十九年三月起至八十三年五月間，擔任
澎湖縣望安鄉公所財經課技士，負責承辦各項工程設計、發包、驗收等業務，為依據
法令從事公務之人員，於八十二年間主管承辦發包該鄉花嶼村新建碼頭連外道路改善
工程（下稱改善工程）及該鄉○○村○○○○○道路新闢工程（下稱新闢工程），該
二項工程均由華芳營造工程有限公司（下稱華芳公司）分別以新台幣（下同）七十六
萬六千四百元及一百九十一萬元公開比價得標等情，但被告於第一審訊問時係稱該二
項工程，一係公開議價，一係公開比價，且被告於法務部調查局澎湖縣調查站調查時
又稱，改善工程底價為七十六萬八千元，新闢工程底價為一百九十一萬五千二百元，
而公開議價與公開比價之程序不同，被告是否事先洩漏底價予其叔叔葉根健，以致華
芳公司得標之金額與底價極為接近；另證人陳素娥於第一審審理中證稱：伊有賣砂石
予華芳公司負責人蔡甫清，供其鋪設級配層等語，但其又稱：伊僅將蓋屋剩下之砂石
，加上一些海邊檢來之小石子賣給蔡甫清等語，而改善工程長達一百六十公尺以上，
則證人陳素娥所供應之砂石如何足供使用？交易總額為何？有無單據？原審對上述疑
點均未見調查，自有調查未盡及理由不備之違法。(二)、證人許龍富於第一審調查時證
稱：一般地方工程之監工都是委託社區村長、鄉民代表、鄉長等人擔任，但是他們實
際上並不瞭解工程實際品質，也不知要看施工圖，只是形式上擔任監工而已。到最後
都還必須由縣政府相關人員實際擔任驗收等語，而證人劉文堂亦僅承認其曾收到望安
鄉公所八十二年四月二十八日望經字第一九九四號函，但該函並未明文指示要劉文堂
擔任監工，而劉文堂後來亦將監工費分為三份，並將另二份交給王神田、王安志，其
事後又向縣議員許龍富提出檢舉本案二件工程品質不佳，足證劉文堂對其是否擔任監
工並不清楚，且劉文堂於驗收當日雖在現場，但其已表示是以鄉民代表之身分去陪望
安鄉長許有竹，故對鄉長有關工程之發問均未回答，況被告是工程承辦人，自應知承
辦人不得兼辦驗收工作，其何不簽請上級之財經課長陳榮列擔任驗收人？又劉文堂一
直表示伊未同意他人以伊之印章蓋在本案二件工程之監工日報表上，另證人陳朝虹亦
證稱：被告拿劉文堂印章時，只說要領監工費，未說要蓋監工日報表等語，陳朝虹若
要將劉文堂之印章蓋在別的文書上，其定會打電話先徵得劉文堂之同意，故被告係利
用社區理事長、鄉民代表等不懂工程之人來規避監工責任，再違背法令自行驗收，並
盜用劉文堂印章以達其圖利華芳公司之目的，原判決對此未敘明其取捨之理由，難謂
無判決理由不備之違法。(三)、原判決就新闢工程部分認定：「本工程之厚度，依路面
部分或水溝部分分別有十五公分、十二公分之不同標準，上開抽驗或勘驗均未就所驗
地點屬於何種標準詳細論述，而一概論以與十五公分不符，已有不當」、「檢察官與
原審法院勘驗時，原承包商已重新整修該工程，自難以重新整修後之勘驗結果，遽認
該新闢工程不合合約設計圖」、「本件工程材質部分，澎湖縣政府抽驗雖認材質不符
，惟經檢察官、原審法院勘驗結果，均未認定有何材質不符情事」等語，但澎湖縣政
府之抽驗小組蔡有忠、陳清志及陳阿賓等於八十三年八月二十四日抽驗新闢工程結果
，已認「鋪面PC」即路面部分厚度僅五公分，與設計圖十五公分不符，而檢察官係於
八十六年二月二十七日會同澎湖縣政府工程稽核小組實地勘驗新闢工程，經不定點抽
測水溝部分三點及路面部分一點之厚度結果，分別與合約設計之厚度十點七公分、十
五公分不符，認有明顯偷工減料情形，此有澎湖縣政府八十六年三月五日函及公共工
程品質抽驗紀錄表、勘驗筆錄附卷可證，其測試過程已將水溝部分及路面部分分別抽
驗，亦扣除溝蓋測量，且已在照片中由測試人員以竹筷指出係最下層路面，而澎湖縣
政府係於八十三年八月二十四日抽驗新闢工程，已在該工程於八十五年由承包商重新
整修前，是原判決所持之理由，亦與卷證資料不相適合；另澎湖縣政府稽核小組成員
蔡光燦於原審更二審調查時已證稱：偵查卷第一二二頁水溝部分合約是十二公分，當
時抽驗紀錄表依十五公分計算，是不符合的等語，已足以說明澎湖縣政府及檢察官之
抽驗已找出偷工減料之情形，原判決對此不利於被告之證據，漏未論述，其採證有違
證據法則；再第一審法官前往現場勘驗時，曾由工作人員以鋤子挖掘，發現只有泥土
無配料之情形，原判決卻認「原審法院勘驗結果，均未認定有何材質不符情事」等語
，也與卷證資料不符，均有證據上理由矛盾之違誤云云。
惟查：(一)、原判決以本件公訴意旨認被告涉犯修正前貪污治罪條例第六條第一項第四
款之對於主管事務直接圖利罪及刑法第二百十三條之公務員登載不實罪嫌等情，然經
審理結果，以查無證據證明被告犯罪，乃撤銷第一審關於論處被告依據法令從事公務
之人員，對於主管之事務直接圖利罪刑部分之判決，改判諭知被告無罪。已敘明其憑
以認定之理由，從形式上觀察，並無違背法令之情形存在。(二)、原判決係以本件改善
工程有無鋪設碎石級配一節，業據證人陳素娥於第一審調查時證稱：伊有賣給蔡甫清
砂石，知道他拿去鋪路等語，另參諸第一審之勘驗筆錄載有：路旁下之砂質較多，挖
下有砂土、碎石，此被告稱為級配層等語，而澎湖縣政府之抽驗結果亦未認該工程有
未鋪設級配層之情形，且該級配層位於道路下方，非予開挖難以確知，即屬驗收之非
明視部分，應由監工負責驗收，監工於驗收時既未表示意見，則難指被告之驗收為非
法，因認被告無通融驗收之圖利犯行（見原判決第十七頁第五行至第十二行）。故陳
素娥所供應之砂石是否足供使用？其交易總額為何？有無單據？原審就此縱未再加詳
究，但於原判決之本旨顯然無影響。又檢察官於八十六年二月二十七日勘驗本案新闢
工程結果認：水溝部分（Ａ）點混凝土厚度實測九公分、（Ｂ）點實測厚度五‧五公
分、（Ｃ）點實測厚度六公分（以上均不含溝蓋尺寸），與合約設計厚度十點七公分
（不含溝蓋四點三公分）不符；路面部分（Ｄ）點經鑽心靠路旁及路中間混凝土試體
各一個，厚度分別為五公分、六公分，與合約設計十五公分不符，有該勘驗筆錄及澎
湖縣政府函附卷可稽（見偵查卷第一二０頁、第一二一頁），其測試過程固已將水溝
部分及路面部分分別抽驗，亦已扣除溝蓋加以測量，而原判決竟謂：「上開……勘驗
均未就所驗地點屬於何種標準詳細論述，而一概論以與十五公分不符……」云云（見
原判決第十八頁第八行、第九行）；再第一審法官前往本案二件工程現場勘驗時，曾
由工作人員以鋤子挖掘，發現改善工程中有一處只有泥土無配料之情形，亦有該勘驗
筆錄存卷可按（見第一審卷第一宗第七十一頁），但原判決卻認：「原審法院勘驗結
果，均未認定有何材質不符情事」等語（見原判決第十九頁第三行、第四行），雖皆
與卷證資料不甚吻合；另澎湖縣政府於八十三年八月二十四日前往本案二件工程抽驗
時（見偵查卷第三十九頁至第四十三頁），固係在工程承包商於八十五年重新整修該
等工程之前，又澎湖縣政府稽核小組成員蔡光燦於原審更二審亦曾證稱：偵查卷第一
二二頁水溝部分合約是十二公分，當時抽驗紀錄表依十五公分計算，是不符合的等語
（見原審上更(二)卷第五十七頁）。然原判決既以被告僅為本案二件工程之承辦員及驗
收者，而非監工人員，其依完工時之工程狀況辦理驗收，且因當時望安鄉公所並無鑽
心取樣設備，被告只能就施做之數量（長寬）予以丈量，並核算實際數量，登載於工
程結算明細表，經呈核後方依實做數量核付工程款，故檢察官及第一審法官履勘現場
結果，雖均認依實地鑽心取樣或開挖後之混凝土殘塊而量得之路面厚度不足，但此於
被告驗收該等工程當時，是不可能由其目視而發覺，因認被告依工程慣例驗收，於驗
收證明書記載非明視部分由監工員負責，並無不法。且本案二件工程之監工劉文堂於
驗收時既在場，卻未告知被告非明視部分有何瑕疵，此已經證人許有竹、陳榮列證述
明確，而路面施工之厚度是否足夠，監工員應最清楚，驗收者僅能就目視工程部分予
以監驗品質而已，難令被告負擔刑責。況依卷附之工程合約書內容觀之，本案二件工
程均係依實做數量核付工程款，並於工程完工時，由承辦之被告依實地丈量之尺寸重
新修正，製作竣工圖及結算明細表，呈經其單位課長陳榮列及鄉長許有竹審核用印，
俾資為驗收結算核付工程款之依據，足見被告悉依合約精神及法規、慣例辦理，實難
以事後檢察官及第一審法官履勘現場時，因對工程路面開挖、鑽心檢驗之結果，發現
所施做之厚度不足，即推認其有圖利廠商之犯行（見原判決理由四、（三）至（六）
）。是上開原判決與卷內資料不符之認定，及澎湖縣政府稽核小組成員蔡光燦之不利
於被告之證言，原判決縱未說明不予審酌之理由，理由固稍欠周延，但於原判決之結
果亦顯然均無影響，依刑事訴訟法第三百八十條規定，自不得資為提起第三審上訴之
理由。(三)、公訴意旨並未認被告有事先洩漏底價予其叔父葉根健，致使華芳公司能以
與底價極為接近之金額標得本案二件工程，而認被告此部分行為亦有圖利華芳公司之
犯行，故原判決未就此加以調查、說明，並無不合。再原判決係依望安鄉財經課長陳
榮列證稱：當時有一個監工團，慣例都由鄉長、村長或鄉民代表作監工，故伊請劉文
堂擔任監工，伊曾和劉文堂電話聯絡，他也同意擔任本案二件工程之監工，伊才在公
文簽出意見。另在工程驗收時，因劉文堂是監工員，驗收時他當然要在場，且亦有驗
收情形照片可證。又按規定工程驗收證明、監工日報表一定要監工蓋章，因劉文堂住
在離島，伊才打電話，於經徵得劉文堂同意，由他叫伊找村幹事陳朝虹，拿他委託陳
朝虹代為保管之印章蓋用，伊未曾打電話予王安志、王神田要他們擔任本案二件工程
之監工等語，當時擔任望安鄉長之許有竹證稱：望安鄉之離島工程都委由當地村長或
鄉代表擔任監工，花嶼村以往之工程亦都由劉文堂擔任監工，本案二件工程伊亦批示
請劉文堂為監工，且該兩項工程驗收當日劉文堂也有在場，有驗收情形照片為證，且
於驗收時因沒有儀器，只能以目視察看，至於道路之厚度則無法以目視察看，驗收當
時伊也曾詢問劉文堂工程施工情形如何，但劉文堂並沒有回答等語，暨負責本案二件
工程雜工、包工之陳文全當庭指認劉文堂後，認劉文堂確有到現場監工。另村幹事陳
朝虹並證稱：因為澎湖離島交通不便，天候不佳，所以離島的鄉代表、社區理事長、
村長等人之印章，均由伊保管，俾便代領事務費，鄉代表於鄉公所需用其印章時，就
會向伊拿取印章蓋用，當時被告說鄉代表劉文堂是本案二件工程之監工，工程完成要
領錢，伊即將所代保管之劉文堂印章交給被告，當場使用在驗收紀錄、驗收證明書及
領款單上，另伊亦將劉文堂之印章蓋在領取監工費之國庫支票上，印章蓋完後，伊也
將錢交給劉文堂本人，伊不知有王神田、王安志之監工費，也未將王神田、王安志之
監工費交給劉文堂的太太請她轉交，伊使用劉文堂的印章前，有時候會先告知他，有
時候則沒有，因本案工程大家都已知道，且只是要領監工費而已，伊就未事先將使用
印章之事告知劉文堂等語，且華芳公司負責人蔡甫清也供稱：劉文堂偶爾會至本案二
件工程工地巡視，該二工程驗收當日劉文堂也有到場，劉文堂確實有監工，亦有參與
驗收，但驗收時劉文堂未表示意見等語，另並有本案二件工程驗收情形照片、開工報
告、國庫支票存根暨望安鄉公所分別行文予劉文堂及花嶼村辦公處之函在卷可證。而
劉文堂對其有收到上開公文及領取監工費一事，亦直承在卷，雖其辯稱：伊未擔任本
案二件工程之監工，也未接到陳榮列打來的電話，更未答應要擔任監工，監工費是伊
出海捕魚時，由村幹事陳朝虹拿給伊太太的，伊原不知情，後經過很久，伊太太才提
起此事，但她亦不知是什麼錢，說是要拿給伊及王神田、王安志三人平分，故伊也未
將款退還。嗣因本案二件工程之道路驗收不久，路面即損壞，伊乃向許龍富檢舉。至
工程驗收當天，伊出海回來，聽人說鄉長有來，故伊去看鄉長，但伊並未參與驗收。
另伊之印章都寄放在陳朝虹那裡，什麼時候需要用印章時，他會先打電話告訴伊，本
件陳朝虹並未打電話給伊說要蓋章領監工費云云。但劉文堂之妻劉伍桂美已證稱：伊
雖有轉交一筆錢給王神田及王安志，該款是村幹事交給伊，但村幹事未告訴伊錢之用
途等語。另證人王神田於原審更三審調查時亦證稱：伊未擔任本案二件工程之監工，
劉伍桂美雖曾轉交一筆款項，但未說明用途等情。又證人許龍富也證稱：劉文堂曾說
本案之工程施工不良，但那不算是檢舉，伊就去拜託華芳公司負責人蔡甫清，但並沒
有改善，且更加嚴重，伊才在縣議會中提出質詢，後因縣長查過現場，發現確實不符
工程品質要求，才送政風室，但他們說那是因為下雨，土石流失所致，並無偷工減料
情事等語。因認本案二件工程之監工應僅劉文堂一人，劉文堂上開所辯，無非卸責飾
詞，不足採信，且劉文堂雖事後曾向時任縣議員之許龍富反應，但此與其有否擔任本
案二件工程之監工並無因果關係，況劉文堂收到監工費後並無退還，且驗收當日亦在
工程現場，又對工程未表示意見，是被告在本案二件工程之驗收紀錄、驗收證明書記
載：「與竣工圖及結算明細表尚符，非目視部分由監工員負責，准予驗收」等語，並
無不實，亦無利用劉文堂未監工情事而圖利華芳公司之驗收結算，且被告嗣後向陳朝
虹拿取劉文堂印章蓋用，亦因澎湖屬離島，交通不便之特殊情況所為之行政上權宜措
施，被告應無對主管事務圖利及公務員登載不實之犯行（見原判決理由欄四、（一）
）。復以被告為本案二件工程之主辦人員，依機關營繕工程及購置定製變賣財務稽查
條例第二十四條規定，本不得擔任工程驗收工作，但因花嶼島係屬三級離島，且望安
鄉公所僅被告一名土木技士，無其他人可任驗收工作，經被告向當時之課長陳榮列請
示，陳榮列基於上情，乃依慣例要被告擔任驗收工作等情，亦據證人陳榮列、許有竹
結證屬實。故認被告係因上級之指派，本於公務員服從之義務，才擔任本案之驗收工
作，並非違法主持驗收，自無據以推論被告有圖利華芳公司之動機可言（見原判決第
十五頁第九行至第十六行）。核均無違誤。故其他上訴意旨，徒憑己見，就原判決已
說明事項或屬原審採證認事職權之適法行使，任意指摘，顯與法律規定得為第三審上
訴理由之違法情形，不相適合。其上訴違背法律上之程式，應予駁回。
據上論結，應依刑事訴訟法第三百九十五條前段，判決如主文。
中　　　華　　　民　　　國　　九十三　　年　　　三　　　月　　三十一　　日
                              最高法院刑事第八庭
                                  審判長法官  陳  炳  煌
                                        法官  陳  世  雄
                                        法官  韓  金  秀
                                        法官  吳  信  銘
                                        法官  徐  文  亮
      右正本證明與原本無異
                                              書  記  官
中　　　華　　　民　　　國　　九十三　　年　　　四　　　月　　　六　　　日
                                                                       ：
